臺灣板橋地方法院刑事判決　　　　　　 95年度簡上字第916號
上　訴　人
即　被　告　甲○○
上列上訴人因詐欺案件，不服本院九十五年度簡字第六三三四號
中華民國九十五年十月二十五日第一審判決（聲請簡易判決處刑
案號：九十五年度偵字第一八二九三號），提起上訴，本院管轄
之第二審合議庭判決如下：
    主  文
上訴駁回。
    事  實
一、甲○○預見提供帳戶予他人使用，有遭人利用作為詐騙工具
    之可能，竟仍不違其本意，而基於幫助詐欺之犯意，於民國
    九十五年六月九日起至同月十三日間之某日（聲請簡易判決
    處刑書略載不詳時間及原判決記載九十五年六月初某日，應
    補充如上），在不詳地點，將其於九十五年四月十九日向中
    華郵政股份有限公司土城清水郵局申請補發之存款帳戶（九
    十二年十二月十一日申請開立；局帳號：0000000-0000000
    號）存摺，及同年六月九日所領取郵局核發之晶片金融卡、
    密碼，交付予真實姓名年籍不詳之成年人供其使用，藉以幫
    助詐欺犯成員為詐欺取財之犯行。嗣詐欺犯成員取得上開郵
    局帳戶存摺等物後，竟基於意圖為自己不法所有，於九十五
    年六月十一日上午十二時十五分許，見吳燕宗以電腦網路連
    線上網玩線上遊戲「熱血江湖」，即以網路人物對話方式，
    向吳燕宗佯稱：其有販賣網路線上遊戲之「熱血幣」，可以
    新臺幣一元兌換「熱血幣」三十八元等語，因吳燕宗未詳予
    查證而陷於錯誤表示願意兌換，該詐欺犯成員隨即以電話指
    示吳燕宗匯款，吳燕宗乃於同月十三日接續二次將新臺幣（
    下同）三千元、一萬二千七百元跨行轉入甲○○前開帳戶，
    旋由該詐欺犯成員於當日以提款卡提領或跨行轉帳方式將上
    開帳戶內大部分款項領取一空，嗣經吳燕宗查覺受騙，即報
    警通報郵局將前開帳戶列為警示帳戶，而甲○○於同月二十
    六日上午九時許，前往土城清水郵局欲辦理掛失補發存摺時
    ，經郵局人員報警查獲甲○○。
二、案經臺北縣政府警察局土城分局報請臺灣板橋地方法院檢察
    署檢察官偵查後聲請簡易判決處刑。
    理  由
一、認定犯罪事實所憑之證據及理由：
　　訊據被告甲○○固坦承於上開時間曾申請前開郵局存款帳戶
    之事實，惟矢口否認有何幫助他人詐欺取財之犯行，辯稱：
    伊所申請之上開郵局帳戶係放在機車置物箱內遭人撬開置物
    箱後被人竊取，並未將存摺、金融卡及密碼提供他人使用，
    伊也沒有必要出賣存摺等物後，再去辦理掛失云云。經查：
（一）被告於九十二年十二月十一日向中華郵政股份有限公司土
      城清水郵局申請開立存款帳戶後，於九十五年四月十九日
      向上開郵局領取補發存摺（局帳號：000000 0-0000000號
      ），並於九十五年六月九日領取郵局核發之晶片金融卡、
      密碼，復於同月二十六日上午九時許，前往土城清水郵局
      欲辦理掛失補發存摺時，經郵局人員報警查獲甲○○等事
      實，業據被告供承在卷，並有中華郵政股份有限公司板橋
      郵局九十五年八月二十二日板營字第０九五０二０二０九
      四號函及附件被告甲○○上開帳戶之印鑑卡、儲金人紀要
      、查詢存簿變更資料各一紙，及上開郵局九十六年一月二
      十四日以板營字第０九六０二００二三九號函附之客戶歷
      史交易清單一件附卷可稽。又被害人吳燕宗於九十五年六
      月十一日上午十二時十五分許，在網路上遭詐欺犯成員詐
      騙可以新臺幣一元兌換「熱血幣」三十八元之價格販賣「
      熱血幣」，其陷於錯誤而於九十五年六月十三日接續二次
      將三千元、一萬二千七百元轉帳匯入被告前開郵局帳戶等
      情，亦據被害人吳燕宗於警詢指訴綦詳（上開被害人吳燕
      宗於警詢時陳述及後述證人吳秋燕於偵查中之證述，固均
      係審判外之言詞陳述，惟被告於準備程序中就公訴檢察官
      所提上開供述證據方法之證據能力，陳明「沒意見」等語
      ，且迄於本院言詞辯論程序終結前，並未就證據能力部分
      聲明異議，本院審酌上開被害人於警詢中陳述作成情況，
      並無不當情形；又證人吳秋燕於偵查中向檢察官所為之陳
      述，亦經其具結在案，復無顯有不可信之情況，是依刑事
      訴訟法第一百五十九條之五、第一百五十九條之一第二項
      規定，被害人吳燕宗於警詢之陳述、證人吳秋燕於偵查中
      之陳述，均具有證據能力），復有上開板橋郵局九十五年
      八月二十二日以板營字第０九五０二０二０九四號函附之
      客戶歷史交易清單一件在卷足憑，足認被害人吳燕宗確於
      上開時間於網路上遭詐欺犯成員詐騙而陷於錯誤，先後將
      三千元、一萬二千七百元跨行轉入被告上開郵局帳戶無誤
      。
（二）被告雖辯稱：伊申請之上開郵局存摺、金融卡、密碼係放
      在機車置物箱遭人撬開後竊取，伊並未將該存摺等物提供
      他人使用云云。惟查：被告於九十五年八月二十一日偵查
      中供稱：「（郵局帳戶現何在？）我在今年一、二月左右
      將郵局帳戶交給我媽媽，（有）我的郵局存摺、提款卡、
      密碼，但‧‧在今年四月中旬有遺失過該帳戶，當時我有
      申辦掛失補發存摺、提款卡，之後我才交給我媽媽，後來
      我又跟我媽媽拿回來辦一些事情，我就將該存摺等物放在
      機車置物箱內，結果卻被偷走」、「（你為何將存摺物品
      放在機車置物箱？）我當天要到土城清水郵局申辦安信人
      壽保費之轉帳繳費。我要辦轉帳設定卻沒辦成功，因為我
      當天少帶身分證，所以沒受理」、「（你媽媽何時跟你說
      該機車車箱內物品被偷？）我（將機車停）放在我家附近
      ，（機車）裡面有郵局、臺北國際商銀之存摺、提款卡、
      密碼、債務協商報表」、「（你知道你媽媽借你郵局存摺
      何用途？）她說要轉帳用」、「（你第一次於四月遺失之
      後，過多久又遺失第二次？）過大約一、二星期又遺失，
      但是第二次我未報案，我相隔二、三天之後才掛失，因為
      我問我媽媽，她說裡面沒有什麼錢，之後我覺得怪怪的，
      又去辦掛失」；又於九十五年九月八日偵查中供稱：「（
      存摺放在哪裡？）我本來放在家裡櫃子裡，上班前我把臺
      北國際商銀、郵局的存摺二本、提款卡二張，密碼我也寫
      在兩張紙上夾在存摺上面，放在包包內帶出去，下班後我
      把包包放在摩托車上內，後來我洗完澡睡覺，傍晚我起床
      後去牽摩托車就發現車座被破壞了」、「（下班後為何把
      包包放在機車內？）順手放的，忘了拿起來」、「（你上
      次說你媽媽有跟你借帳戶用？）有，有借臺北國際商業銀
      行的帳戶給我媽用」、「（你借你媽用，為何（存摺）還
      在你那邊？）因為今年五月我要作債務協商用，就把存摺
      拿回來，郵局的（帳戶）一直都我在用，只不過都交給我
      媽保管」等語。復於本院審理中供稱：「當時我母親跟我
      借存摺，但我沒有馬上拿給他，我是放在機車置物箱裡面
      ，是在他跟我講之後，我就放在機車置物箱，因為白天我
      回到家就馬上睡覺，所以我把存摺放在置物箱裡，想說他
      要拿馬上可以拿；我是跟我母親住在一起」、「（你存摺
      何時發現遺失？）九十五年年中時，詳細時間我忘記，發
      現遺失之後就打電話去郵局、台北富邦銀行掛失，郵局說
      有語音掛失可以辦理，我現在講的是九十五年六月，我四
      月有遺失一次，我兩次我都有打電話去語音掛失」、「（
      你辦了語音掛失之後，有做何動作？）語音掛失後一週，
      我有去郵局申請補發。六月作筆錄當天我先去辦理補發存
      摺，郵局就報警，警察就帶我去做筆錄」、「（你存摺放
      在機車置物箱內到發現不見，時間多久？）當天傍晚我母
      親要跟我拿存摺時，我跟他說我存摺在機車置物箱，他先
      下去看沒有，我再下去看發現機車置物箱被打開了。我存
      摺是在前一天晚上我母親要跟我拿存摺，我沒有遇到他，
      我就直接把存摺放在包包裡帶出去上班，我是上晚班的，
      隔天早上我下班回來，我騎機車回家，就把存摺從包包裡
      拿出來放在機車置物箱裡後，我就上樓洗澡睡覺，直到當
      天傍晚我母親要跟我拿存摺，我跟她說存摺在機車置物箱
      裡，她先下去看沒有，我再下去看發現機車置物箱被破壞
      打開過的痕跡」、「（你東西被偷為何沒報警？）我想說
      把這些資料辦遺失就好了，當時是連金融卡也不見了，因
      為金融卡比較少用，所以跟存摺放在一起，而且我想我母
      親如果要辦轉帳也許金融卡也可能用得到」「（你的提款
      密碼呢？）我是寫在壹張紙上，夾在存摺裡面」、「（為
      何密碼要寫在紙上？）我怕我母親不知道密碼，如果直接
      跟他講，我怕他記不起來」、「（怎麼不將存摺、金融卡
      、密碼直接交給你母親，而放在置物箱？）我下班回家時
      ，是早上八點，他還在睡覺，怕吵到她，所以想說他睡覺
      起來要騎機車出門時，要拿安全帽，就可以看到置物箱有
      存摺」、「（你當時幾本存摺被偷？）三本、郵局、台北
      國際商銀、台北富邦，還有這三家銀行的金融卡被偷，還
      有郵局、國際商銀的提款密碼被偷，另還有債務協商資料
      被偷。這些都是我前一天晚上上班前我帶出去的資料，因
      為想利用上班空檔時間整理卡債協商的資料，我是用一個
      透明的資料夾裝起來放在置物箱。發現被偷，上開三個存
      摺我都有去掛失。我想說裡面沒有什麼錢，所以只有壹個
      帳戶是當天去掛失，但我不記得是那壹個，其他的我是隔
      二、三天去掛失的，我都是用電話去掛失的，後來我就是
      去郵局申請補發存摺，就被抓，所以其他兩家我就沒去申
      請補發」等語。另證人即被告母親吳秋燕於九十五年九月
      八日偵查中固證稱：「（甲○○郵局帳戶，你有無使用？
      ）有。我今年要繳保險（費），我跟我兒子說我要拿他的
      存摺，要存錢進去，再做轉帳去繳美康人壽保險（費）。
      他（指被告，下同）沒有當場給我，我後來騎摩托車出門
      ，隔天我要跟他拿存摺時，他說前一天以放在機車置物箱
      ，我去機車看時，發現已不見了，我機車停在我家巷子」
      、「（你跟他要存摺是何時？）晚上在家裡跟他講的，他
      當時回答好，但沒說何時拿給我」、「（你知道他存摺放
      哪？）他的放在他隨身的包包內」、「（你隔天何時問他
      存摺？）他下班後中午十二點多‧‧」、「（你前天問他
      存摺事以後，你何時騎車出去？）我隔天等他下班後，我
      約下午一點多騎出去，五點多回來，回來晚上七點多之後
      ，我才問他，他才回答我（說）東西已放在機車（筆錄誤
      繕存摺）內」、「（你安全帽都放在哪？）放在機車前的
      掛勾。我一點多時沒有看到車座被打開」、「（兒子七點
      多跟你說時，你去看機車情況如何？）是我兒子（指被告
      ）去看的，他跑回來跟我說車座被破壞，我後來去看發現
      椅墊卡榫壞了」等語。
（三）綜觀被告、證人吳秋燕上開供證情節，顯見被告就其為何
      將郵局存摺等物放置於機車置物箱內、究係被告或其母吳
      秋燕要辦理轉帳繳納何家保險公司之保險費，及被告或其
      母先發現被告所稱放置存摺之機車置物箱遭人破壞等項，
      不僅被告偵查、本院審理中之供述前後不一，且經核被告
      之供述與證人吳秋燕之證述，齟齬不合，已難遽採；況且
      金融機構存摺、金融卡及密碼事關個人財產權益之保障，
      其專有性甚高，一般人均有妥為保管及防止他人任意使用
      之認識，而被告與證人吳秋燕係共同居住於同一住所之母
      子，亦經被告、證人吳秋燕供證在卷，則被告母親吳秋燕
      向同住之被告借用金融機構存摺、金融卡及密碼等物，被
      告竟未當面交付或放置住處屋內，焉有將存摺另行放置於
      屋外之機車置物箱內，再由其母親自行前去機車停放處拿
      取之理？足徵證人吳秋燕之證詞顯與常情相悖，其所證無
      非事後迴護被告之詞，自難採信。再者，被告所辯其於機
      車置物箱內存摺失竊前，係欲前往郵局辦理保險費之轉帳
      手續，顯見被告平日即有使用該郵局帳戶之意，惟被告於
      上開郵局存摺、金融卡及密碼被竊後，卻始終未向警方報
      案，俱徵被告所辯與常情不符，應係飾卸之詞，尚難採信
      。又徵之金融機構存摺、金融卡及密碼之專有性甚高，一
      般人均會妥為保管，而本件詐欺犯成員詐騙被害人吳燕宗
      陷於錯誤而匯款至所蒐集之被告上開郵局帳戶，並於當日
      即以提款卡提領或跨行轉帳方式將上開帳戶內大部分款項
      領取一空，衡諸常情，若非被告將上開郵局之存摺、金融
      卡及密碼等物提供予詐欺犯成員使用，該詐欺犯成員自難
      以取得該存摺等物，綜上各節，堪認上開郵局存摺、金融
      卡及密碼等物，應係被告於九十五年六月九日（即被告領
      得郵局核發之晶片金融卡後）起至同月十三日（即被害人
      遭人詐騙跨行轉入款項至上開郵局帳戶時）間之某日提供
      予他人使用。至上開板橋郵局九十五年八月二十二日以板
      營字第０九五０二０二０九四號函附之客戶歷史交易清單
      上雖記載被告曾於九十五年六月十五日向郵局辦理帳戶掛
      失程序，及被告於同年月二十六日向郵局辦理掛失補申請
      存摺之情，固有郵局儲金簿掛失補副申請書一份在卷可稽
      ；然被告上開所辯存摺等物失竊一節，不足採信，業如前
      述，縱認被告事後曾向郵局辦理掛失手續，惟此應係被告
      提供上開存摺等物與他人使用後，其為避免犯行暴露或事
      後反悔不願再將該郵局帳戶供人使用而前去辦理掛失之行
      為，自難以其事後曾向郵局辦理帳戶掛失手續，即謂其所
      辯上開存摺等物遭竊一節屬實，是被告事後辦理帳戶掛失
      之事實，尚難為其有利之認定，附此敘明。
（四）按任何人均可辦理金融帳戶存摺、金融卡使用，如無正當
      理由，實無借用他人存摺、金融卡使用之理，而金融存摺
      、金融卡及密碼亦事關個人財產權益之保障，其專有性甚
      高，除非本人或與本人親密關係者，難認有何理由可自由
      流通使用該存摺、金融卡及密碼，一般人均有妥為保管及
      防止他人任意使用之認識，縱特殊情況偶需交付他人使用
      ，亦必深入瞭解用途及合理性，始予提供，且該等專有物
      品如落入不明人士手中，而未加以闡明正常用途，極易被
      利用為與財產有關之犯罪工具，而有犯罪意圖者，非有正
      當理由，竟徵求他人提供帳戶，客觀上可預見其目的，係
      供為某筆資金之存入，後再行領出之用，且該筆資金之存
      入及提領過程係有意隱瞞其流程及行為人身分曝光之用意
      ，一般人本於一般認知能力均易於瞭解，報章媒體復一再
      披露詐騙集團為規避查緝，故使用他人帳戶以遂行詐欺之
      不法犯罪態樣，被告為一智慮健全、有社會經驗之成年人
      ，對此自難諉為不知，且被告任意交付郵局之帳戶存摺等
      物予他人，該人既有使用帳戶存摺之需，竟不思自行申辦
      ，反大費周章收集他人帳戶使用，顯與一般交易常情相悖
      ，則其用途實屬可疑，足證被告應可預見郵局帳戶存摺、
      提款卡、密碼等物提供他人使用，將幫助他人實施詐欺犯
      罪，竟仍將其帳戶存摺、金融卡及密碼交付該來路不明之
      人，是縱無證據證明被告明知該人之犯罪態樣係以該帳戶
      供詐欺之用，惟其顯具縱有人以其郵局帳戶實施詐欺犯罪
      亦不違背其本意之幫助意思至明。綜上所述，本案事證明
　    確，被告幫助詐欺取財犯行，洵堪認定，應依法論科。
三、論罪之理由：
（一）刑法新舊法比較之適用：
  １、按被告行為後，刑法及刑法施行法業於九十四年二月二日
      經總統修正公布，並於九十五年七月一日施行，參酌最高
      法院九十五年五月二十三日刑事庭第八次會議決議意旨，
      新刑法第二條第一項之規定，係規範行為後法律變更所生
      新舊法律比較適用之準據法，於新刑法施行後，應適用新
      刑法第二條第一項之規定，為「從舊從輕」之比較。又修
      正後刑法第三十三條第五款規定：「罰金：新臺幣一千元
      以上，以百元計算之。」而施行法第一條之一第一項規定
      「中華民國九十四年一月七日刑法修正施行後，刑法分則
      編所定罰金之貨幣單位折算為新台幣。」第二項規定「九
      十四年一月七日刑法修正時，刑法分則編未修正之條文定
      有罰金者，自九十四年一月七日刑法修正施行後，就其所
      定數額提高為三十倍。但七十二年六月二十六日至九十四
      年一月七日新增或修正之條文，就其所定數額提高為三倍
      。」是被告行為後，刑法分則編定有罰金刑者，無較有利
      於被告。
  ２、又被告行為時之易科罰金折算標準，修正前罰金罰鍰提高
　    標準條例第二條前段（現已刪除）規定，就其原定數額提
　    高為一百倍折算一日，則本件被告行為時之易科罰金折算
   　 標準，應以銀元三百元折算一日，經折算為新臺幣後，應
    　以新臺幣九百元折算為一日。惟修正公布施行之刑法第四
      十一條第一項前段則規定：「犯最重本刑為五年以下有期
      徒刑以下之刑之罪，而受六個月以下有期徒刑或拘役之宣
      告者，得以新臺幣一千元、二千元或三千元折算一日，易
      科罰金。」比較修正前後之易科罰金折算標準，以九十五
      年七月一日修正公布施行前之規定，較有利於被告，則應
      依刑法第二條第一項前段，適用修正前刑法第四十一條第
      一項前段、修正前罰金罰鍰提高標準條例第二條規定，定
      其易科罰金之折算標準。
  ３、綜合上述各條文修正前、後之比較，揆諸前揭最高法院決
　　　議及修正後刑法第二條第一項前段、後段規定之「從舊、
  　　從輕」原則，自應適用被告行為時之法律，予以論處。
（二）核被告甲○○所為，係犯刑法第三十條第一項、第三百三
      十九條一項之幫助犯詐欺取財罪。被告係基於幫助之意思
      ，參與詐欺取財犯罪構成要件以外之行為，為幫助犯，應
      依刑法第三十條第二項之規定，按正犯之刑減輕之（按修
      正後刑法第三十條僅為文字修正，就其法律規範及刑罰效
      果並無差異，故無依刑法第二條第一項規定比較新舊法之
      問題）。
四、原審詳加審認，以被告犯行明確，依刑事訴訟法第四百四十
    九條第一項前段、第三項、第四百五十四條第一項，刑法第
    二條第一項前段、第三十條第一項前段、第二項、第三百三
    十九條第一項、修正前第四十一條第一項前段，罰金罰鍰提
    高標準條例第一條前段、修正前第二條，並審酌被告提供郵
    局帳戶予詐騙罪犯使用，助長詐騙財產犯罪之風氣，增加被
    害人尋求救濟之困難，並擾亂金融交易往來秩序及社會正常
    交易安全甚鉅，及被害人之損失金額、被告犯罪動機、犯後
    否認犯行之態度等一切情狀，量處有期徒刑四月，並諭知如
    易科罰金，以銀元三百元折算一日。其認事用法，核無不合
    ，量刑亦屬妥適。又本案經綜合比較有關刑法第三百三十九
    條第一項、第三十三條第五款、第四十一條第一項前段及罰
    金罰鍰提高標準條例第二條之修正公布施行前、後之規定後
    ，應認行為後之法律並無較有利於行為人，依修正後刑法第
    二條第一項前段之規定，仍應適用行為時法，俱如前述，則
    原判決以修正前刑法第三十三條、第四十一條第一項前段及
    修正前罰金罰鍰提高標準條例第二條等規定為有利於被告，
    而適用被告行為時法亦無不當，附此敘明。被告猶執陳詞上
    訴否認上開幫助詐欺取財之犯行，核無理由，應予駁回。
據上論斷，應依刑事訴訟法第四百五十五條之一第一項、第三項
、第三百六十四條、第三百六十八條，判決如主文。
本案經檢察官黃怡華到庭執行職務。
中　　華　　民　　國　　96　　年　　2 　　月　　26　　日
                  刑事第十六庭  審判長法　官 白 光 華
                                      法　官 曾 淑 娟
                                      法　官 楊 志 雄
以上正本證明與原本無異
本件不得上訴
                                      書記官 陳 春 銘
中　　華　　民　　國　　96　　年　　2 　　月　　27　　日
附錄本案論罪科刑法條全文：
刑法第339條
意圖為自己或第三人不法之所有，以詐術使人將本人或第三人之
物交付者，處5 年以下有期徒刑、拘役或科或併科1 千元以下罰
金。
以前項方法得財產上不法之利益或使第三人得之者，亦同。
前二項之未遂犯罰之。
